【裁判字號】    97,上更(一),329
【裁判日期】    971128
【裁判案由】    殺人未遂等
【裁判全文】
臺灣高等法院刑事判決             97年度上更(一)字第329號
上  訴  人
即  被  告  甲○○
選任辯護人  吳玲華律師
上  訴  人
即  被  告  乙○○
選任辯護人  林契名律師
上列上訴人因殺人未遂等案件，不服臺灣桃園地方法院九十二年
度訴字第一五八五號，中華民國九十三年十二月九日第一審判決
（起訴案號：臺灣桃園地方法院檢察署九十二年度偵字第一五二
七三號），提起上訴，判決後經最高法院第一次發回更審，本院
更為判決如下：
    主  文
原判決關於甲○○、乙○○殺人未遂部分撤銷。
乙○○共同放火燒燬現有人所在之建築物，未遂，處有期徒刑參
年捌月，減為有期徒刑壹年拾月。
甲○○共同放火燒燬現有人所在之建築物，未遂，處有期徒刑參
年捌月，減為有期徒刑壹年拾月。
    事  實
一、乙○○、甲○○於民國九十二年八月十八日二十二時三十分
    許，由乙○○駕駛其所有車牌號碼Ｖ３─１２９２號自用小
    客車，搭載甲○○前往桃園縣大園鄉○○路二十五號「梅
    枋卡拉ＯＫ店」（由劉文泰獨資經營，登記為「梅枋商店」
    ，起訴書誤載為「梅坊商店」；該處一樓為大廳及樓梯，二
    樓為櫃台、包廂等營業場所，營業時間係每日晚上八時起至
    翌日凌晨四時止）飲酒消費，至翌（十九）日凌晨零時三十
    分許，其二人在酒後，由飲用酒類已不能安全駕駛動力交通
    工具之乙○○駕駛前述小客車離開。在其二人離開「梅枋
    卡拉ＯＫ店」前欲結帳時，乙○○認為店方提出之消費金額
    過高，且該店現場負責人丙○○以其等係第一次來店消費，
    並不認識為由，拒絕接受乙○○簽帳等事由，與丙○○發生
    口角爭執，後由該店內之某服務生陪同甲○○至附近「新竹
    國際商業銀行」之提款機，提領現金新台幣（下同）五千元
    支付後始得離去。其二人因而心生不滿，萌生報復之意，甲○○於離去時並對丙○○稱：「你們給我試試看！」等語，
    丙○○因而心生警覺，隨後記下乙○○之小客車車號。
二、乙○○、甲○○二人酒後尚未至心神喪失或精神耗弱之程度
    ，明知「梅枋卡拉ＯＫ店」當時仍在營業時間內，為現有
    人所在之建築物，且此種特種營業場所多以易燃建材裝潢、
    隔間，如以揮發性極高之汽油放火燃燒，極易因延燒而燒燬
    整棟建築物，其二人明知如此，竟仍基於縱燒燬房屋亦不違
    背其本意之犯意聯絡，共同基於放火燒燬現有人所在建築物
    之不確定故意，先由乙○○駕駛前述小客車至附近某便利商
    店，由甲○○下車購買「康貝特」三瓶，及某不明品牌日本
    解酒用之玻璃瓶裝飲料一瓶（合計四瓶飲料），二人於飲用
    或將其內飲料倒掉後，由乙○○駕駛前述小客車，前往桃園
    縣大園鄉○○路七十九號「山隆加油站」，於同日凌晨零時
    四十二分許，由甲○○持前述空瓶中之一瓶，向該加油站員
    工許嘉祥購買三元之九二無鉛汽油後離去。二人隨即在小客
    車上將購得之汽油分裝倒入前述四只玻璃空瓶中之二瓶（其
    中一瓶係「康貝特」飲料空瓶，另一瓶則係該不明品牌日本
    解酒飲料空瓶），及倒入乙○○先前飲用後放置在小客車內
    之蔘茸酒空瓶一只，其後以乙○○之汽車鑰匙在前述空瓶瓶
    蓋上打洞，並拿車上乙○○所有之衛生紙捲成長條狀塞入開
    口處，作為點火引線，而製成汽油彈三顆（惟因未裝填火藥
    等爆裂物主要組成零件，非屬槍砲彈藥刀械管制條例第四條
    第一項第二款所指之彈藥或爆裂物），其餘二個「康貝特」
    空瓶則未裝填汽油。嗣二人製作完成後，於同日凌晨一時許
    由乙○○駕車，甲○○乘坐在右前座，返回「梅枋卡拉Ｏ
    Ｋ店」大門前，由甲○○先投擲前述未裝填汽油之空瓶至該
    店大廳大理石地板而破碎，該店服務生詹政霖聞聲自二樓下
    至大廳，將地上之玻璃碎片打掃、清理後上樓；乙○○、甲○○見狀，復於十餘分鐘後再由乙○○將車輛駛回「梅枋
    卡拉ＯＫ店」前，由甲○○往大門方向再投擲一只空瓶，砸
    至左側（由店門口往店內方向觀看，以下均同）鋁框玻璃大
    門之右邊緣，致該片玻璃右側產生二道裂痕（毀損部分未據
    告訴），該空瓶則掉至地上破裂，詹政霖與另名服務生呂明
    村自二樓監視器螢幕上見狀立即下樓察看，再度將碎片清理
    後上樓；未料，乙○○、甲○○仍不死心，於十餘分鐘後再
    次由乙○○駕車至該店門口，二人基於放火燒燬現有人所在
    建築物之不確定故意，並基於共同之犯意聯絡，推由甲○○
    以其所有之打火機（未扣案，且已丟棄不知去向）點燒汽油
    彈二顆（其中一顆係以蔘茸酒空瓶裝填，另一顆係以康貝特
    空瓶裝填），並向大門方向丟擲，其中以蔘茸酒空瓶製成之
    汽油彈丟至門前階梯左側而破碎並燃燒，部分汽油火苗因飛
    濺，而波及延燒至停放在門口右側四、五公尺外，丙○○姊
    姊所有，交由丙○○使用不明車號機車之車身後方（毀損部
    分未據告訴）；另一顆以康貝特空瓶裝填之汽油彈，則掉落
    在距離店門口約五公尺之路面上，並未碎裂或起火，呂明村
    、詹政霖在二樓監視器螢幕前見狀再次下樓，及時以滅火器
    、清水將地上及機車上之火苗撲滅，並向警方報案；惟乙○○、甲○○仍不死心，於十餘分鐘後，再接續前開犯意，以
    相同之方法，由甲○○點燃並投擲最後一顆汽油彈（以不明
    品牌日本解酒飲料空瓶裝填）離去，該汽油彈在該店門口地
    板處破碎而燃燒，惟仍為在二樓監視器螢幕前監看之呂明村
    、詹政霖發現，迅速下樓將火撲滅，而未損及該建築物之主
    要結構及效用，乙○○、甲○○二人燒燬現有人所在建築物
    之犯行因而未能得逞。其後桃園縣警察局大園分局大園派出
    所警員宗有貴據報到場，在「梅枋卡拉ＯＫ店」門口查扣
    前述康貝特空瓶（瓶內有衛生紙條一條）一只、蔘茸酒及不
    明品牌日本解酒飲料瓶瓶蓋（內均附著瓶口玻璃碎片，瓶蓋
    上方均已打洞，並均塞有衛生紙條各一條）各一個、蔘茸酒
    瓶碎片八片、不明品牌日本解酒飲料瓶碎片三片；嗣警方人
    員於同日凌晨一時四十分許，在同鄉○○○路、華興路口查
    獲乙○○駕駛前述小客車搭載甲○○，並於同日凌晨一時五
    十六分測得乙○○呼氣所含酒精濃度為每公升０．五五毫克
    ，另於同日上午十時三十二分測得甲○○呼氣所含酒精濃度
    為每公升０．一八毫克（乙○○涉犯酒後駕車公共危險部分
    ，業經判決確定）。
三、案經桃園縣政府警察局大園分局報請臺灣桃園地方法院檢察
    署檢察官偵查起訴。
    理  由
壹、程序方面：
    按被告以外之人於審判外之言詞或書面陳述，除法律有規定
    者外，不得作為證據；又被告以外之人於審判外之陳述，雖
    不符合同法第一百五十九條之一至第一百五十九條之四之規
    定，但經當事人於審判程序同意作為證據，法院審酌該言詞
    陳述或書面陳述作成時之情況，認為適當者，亦得為證據。
    當事人、代理人或辯護人於法院調查證據時，知有第一百五
    十九條第一項不得為證據之情形，而未於言詞辯論終結前聲
    明異議者，視為有前項之同意，刑事訴訟法第一百五十九條
    第一項及第一百五十九條之五分別定有明文。經查，本判決
    下列所引用之各該被告以外之人於審判外之陳述（包含書面
    陳述），雖屬傳聞證據，但檢察官、被告及辯護人於本院準
    備程序及審判期日中均同意此部分之證據有證據能力，且迄
    至言詞辯論終結前亦未撤回前開同意，本院審酌上開證據資
    料製作時之情況，尚無違法不當及證明力明顯過低之瑕疵，
    亦認為以之作為證據應屬適當，故揆諸前開刑事訴訟法第一
    百五十九條之五規定，認前揭證據資料均有證據能力，合先
    敘明。
貳、實體方面：
一、訊據上訴人即被告乙○○、甲○○二人於本院審理中，固均
    坦承因消費糾紛，前往上址「梅枋卡拉ＯＫ店」投擲內裝
    汽油之空瓶等事實不諱，但矢口否認被訴放火燒燬現有人所
    在建築物未遂之犯行，並互推責任，其中被告乙○○辯稱：
    伊當時已喝醉，聽從甲○○之指示開車，只記得在當地一直
    繞圈，對甲○○途中購買汽油、製作汽油彈及丟擲汽油彈縱
    火之事，均不知情，並無縱火之故意云云；被告甲○○則辯
    稱：伊僅想嚇嚇店內人員，並無縱火之意思。第一次丟擲沒
    有引燒，伊即向乙○○提議說算了，但乙○○說因第一次丟
    沒有著火，要回去再丟，伊雖提議回家，但乙○○還是開車
    載伊返回現場，伊始再丟擲一次，此次雖有引燃，但隨即遭
    店員撲滅云云。
二、本院查：
（一）被告乙○○、甲○○於前述時間前往「梅枋卡拉ＯＫ店
      」飲酒消費，其等飲畢被告乙○○為消費金額及簽帳被拒
      等問題，與店內人員即證人丙○○發生口角，其後由該店
      某服務生陪同被告甲○○至附近提款機提領現金支付後，
      始得離去，事後二人先至某便利商店，由被告甲○○下車
      購買康貝特、不明品牌日本解酒飲料等四瓶，其等將飲料
      飲用或倒掉後，再由被告乙○○駕車搭載被告甲○○前往
      「山隆加油站」，由被告甲○○持前述空瓶之一，向證人
      即加油站員工許嘉祥購買三元之九二無鉛汽油離去；二人
      嗣即在車上以鑰匙將前述空瓶及車上原有之蔘茸酒空瓶上
      之瓶蓋打洞，以車上之衛生紙捲成紙條，塞入洞內，並將
      汽油分裝入空瓶內，製成汽油彈三顆；其後由被告乙○○
      駕駛小客車，被告甲○○乘坐於右前座，數次駛經「梅
      枋卡拉ＯＫ店」店門口，由被告甲○○拿前述空瓶，或以
      其所有之打火機點燃前述汽油彈往該店門口方向投擲，其
      間曾有汽油彈破碎、引燃，惟隨後為該店服務生呂明村、
      詹政霖撲滅之情形，詹政霖等並報警，桃園縣警察局大園
      分局大園派出所警員宗有貴據報到場，當場查扣如事實欄
      第二項所示之空瓶及瓶蓋、碎片等事實，業據被告二人在
      警詢、偵查、原審及本院審理時坦承在卷，核與證人丙○○、呂明村、詹政霖、許嘉祥、宗有貴分別於警詢或原審
      法院審理時所述之情節相符（見偵查卷第二０、二二、二
      三、二五、二七、二八頁，原審卷第四三、七六、八二、
      一一七、一三八頁），並有前述玻璃門修繕估價單、桃園
      縣政府營利事業登記證影本、被告乙○○及甲○○酒精測
      試報告表、山隆加油站加油之統一發票各一張（見偵查卷
      第四至五頁、第二九至三二頁），及案發當日現場照片五
      張在卷可稽（見偵查卷第三三頁），暨前述空瓶及瓶蓋、
      碎片等物扣案（前述物品另經原審法院拍攝照片九張附於
      原審卷第一七０至一七三頁反面）可資佐證，此部分事實
      自堪認定。
（二）關於被告二人於案發前，在便利商店購買康貝特等解酒飲
      料之數量，及所製作汽油彈之數量：
  １、被告甲○○於偵查及原審審理時稱「四瓶」（見核退卷第
      六頁、原審卷第一五四頁）；被告乙○○於警詢、偵查中
      則供稱「五瓶」（見偵查卷第十二頁、核退卷第四頁），
      其二人就此所述並不相同。惟本件係被告甲○○下車購買
      前述解酒飲料，其對於購買之數量，理應較為清楚。再觀
      之警員宗有貴於現場查扣之前述空瓶、瓶蓋及碎片，共有
      三種不同之瓶子，即蔘茸酒、康貝特及不明品牌日本解酒
      飲料之瓶子，是扣案之碎片中有二瓶係解酒飲料，可以認
      定；另依證人詹政霖、呂明村於原審法院審理時所述，其
      等於報警前，曾二度將被告等投擲後破碎（惟並未著火）
      之碎片清理、丟棄，其後於警員到場時並未交付警員等情
      （見原審卷第一三七、一四六頁），是本件警員到場前詹
      政霖等曾先行處理掉二瓶碎片，亦可認定。故本件被告甲○○所述其於案發前係購買四瓶飲料，應屬可信。
  ２、被告二人於購得汽油後，以空瓶製成汽油彈之數量，依被
      告乙○○於警詢、偵查中所稱：「只有裝兩瓶」（見偵查
      卷第十二頁、核退卷第五頁），而被告甲○○於警詢時則
      稱：「汽油彈是我與乙○○以康貝特空瓶四瓶裝油，瓶蓋
      以鑰匙……」等語（見偵查卷第十七頁）。依此陳述，似
      謂其等製作「四顆」汽油彈，惟其於偵查時則明確供稱：
      「……再去加油站買三塊汽油分裝在三瓶，另一瓶沒有裝
      。」等語（見核退卷第七頁），惟於原審法院審理時又改
      稱：「我是拿了兩個空瓶去裝的，就只有裝兩瓶。」等語
      （見原審卷第一五０頁）。然宗有貴據報到場後查獲之空
      瓶、瓶蓋及碎片，分屬三種不同瓶子（蔘茸酒、康貝特、
      不明日本解酒飲料），且其瓶內或瓶蓋均塞有衛生紙條等
      情，已如前述。另前述三種瓶子（或碎片）查獲時，均有
      汽油的味道，亦據證人宗有貴證述在卷（見原審卷第七九
      頁）。是被告等曾以前述二只解酒飲料之空瓶裝填汽油，
      衛生紙條，製成汽油彈之事實，已可認定。至於前述蔘茸
      酒空瓶，被告甲○○否認案發前其等有購買蔘茸酒，被告
      乙○○亦否認其有將蔘茸酒瓶放在車上，惟被告乙○○另
      坦承其有飲用蔘茸酒之情形（見原審卷第一五二、一五四
      頁）。而扣案之蔘茸酒瓶空瓶確實經人製成汽油彈，並於
      案發當時遭人投擲至「梅枋卡拉ＯＫ店」門前階梯而破
      碎，其瓶蓋及碎片並為警查扣，亦有現場照片很在卷可稽
      （見偵查卷第三四頁）及前述瓶蓋及碎片扣案可稽。是前
      述蔘茸酒空瓶係被告乙○○先前飲用後放置車上，案發前
      為其二人拿來裝填汽油，製成汽油彈一節，亦可認定。從
      而，前述三顆汽油彈均係被告二人於案發前所製成，應可
      認定。被告等所述「僅製造二顆（汽油彈）」，顯與卷內
      資料呈現之事實不符，不足採信。
  ３、又依證人詹政霖、呂明村於警詢中有關案發當時，被告等
      投擲物品及其等自二樓下來清理（或滅火）過程之陳述觀
      之，證人詹政霖所見有「五顆」汽油彈，證人呂明村所述
      係有「四顆」汽油彈，均不足採信（詳如後述）。
（三）證人詹政霖、呂明村二人對於縱火次數之證詞並不相同，
      茲分述如下：
  １、依證人詹政霖於警詢中之陳述（偵查卷第二三頁）觀之，
      案發當時其前後下樓清理碎片五次，其中：(1)第一次「聽
      到有玻璃破碎聲音，有玻璃瓶子碎片，其下樓察看並清理
      （警詢中並未言明有無碎片，惟依常理推斷及其後於原審
      法院九十三年十一月二十五日審理時所述【第十五頁】觀
      之，確有碎片遺留現場，並經清理）。」(2)第二次「有玻
      璃破碎聲音，其與呂明村一同下樓察看，發現玻璃大門有
      裂痕，且有飲料玻璃碎片及汽油，其等清理後上樓。」(3)
      第三次「其與呂明村在二樓監視器螢幕，看見一輛小客車
      由文中街開過來，有人丟不明物體，門口旁機車被波及，
      其與呂明村一起下樓滅火，同事報警，警方將破碎的玻璃
      瓶（應係「蔘茸酒」空瓶碎片及一瓶未破二００ｍｌ玻璃
      瓶（應係「康貝特」空瓶）帶走。」(4)第四次「過約十分
      鐘，又聽到玻璃破碎的聲音，看監視器畫面，發現一樓門
      口又起火，其及同事（呂明村）馬上衝下去滅火，看見一
      輛小客車很快離開。」(5)第五次「約過十分鐘，又是一樣
      情形，但沒有看到可疑的人、車」。
  ２、另依證人呂明村於警詢中之陳述（偵查卷第二五頁），案
      發當時其前後共下樓清理碎片四次，其中：(1)第一次「聽
      到玻璃破碎聲音，其下樓察看，發現大門玻璃破碎，但未
      見可疑人、車，於是將玻璃（碎片）清理後上樓。」(2)第
      二次「其在二樓監視器螢幕看見一輛小客車由文中街開過
      來，有人丟不明物體，門口旁機車被波及，其下樓滅火，
      同事報警，警方將破碎的玻璃瓶（應係「參茸酒」空瓶碎
      片及一瓶未破二００ｍｌ玻璃瓶（應係「康貝特」空瓶）
      帶走」(3)第三次「過約十分鐘，又聽到玻璃破碎的聲音，
      看監視器畫面，發現（一樓）門口又起火，其馬上衝下去
      滅火，看見一輛小客車很快離開。」(4)第四次「約過十分
      鐘，其又聽到玻璃破碎的聲音，看監視器畫面，發現（一
      樓）門口又起火，其又下去滅火，但沒有看到可疑的人、
      車」。
  ３、經比對上述二位證人之陳述，證人詹政霖所述之第一次情
      形，呂明村並未參與，證人詹政霖所述之其餘四次（即第
      二次至第五次）經過情形，與證人呂明村所述之四次經過
      情形大致相符，且依證人詹政霖所述，此四次均係「其與
      （同事）呂明村一起下樓清理」。雖證人呂明村之警詢筆
      錄中無此記載，惟依其於原審法院九十三年十一月二十五
      日審理時所述，當時確係與詹政霖一起下樓清理（見原審
      卷第一四０頁），其警詢筆錄就此部分應係漏載。再者，
      證人詹政霖所述之第二次情形（即證人呂明村所述之「第
      一次」），雖曾言及「有汽油」，但證人呂明村於警詢中
      就此次之陳述並未言及「有汽油」之情節，且於原審法院
      審理時明確證稱：「印象中第一次沒有聞到汽油的味道」
      等語（見原審卷第一四０頁）；況且，此次其等如已發現
      有汽油之情形，表示對方係投擲汽油彈，而非單純的空瓶
      ，顯示對方對該店已有重大危害之舉，依理其等應係馬上
      報警處理，而非於再一次遭受攻擊後始報警處理。是證人
      詹政霖前開有關「第二次有汽油」之陳述容有不實之處，
      不足採信。此外，證人呂明村、詹政霖於原審審理時亦證
      述，其等於報警前二次清理之碎片未交給警員，報警後即
      保留現場由警員採證（見原審卷第一三七、一四六頁）。
      而警員宗有貴於現場僅查扣三種不同之空瓶或碎片，亦如
      前述，參照證人呂明村、詹政霖前開所述，其中證人詹政
      霖所述之第三次（即證人呂明村所述之「第二次」）被告
      甲○○投擲二只汽油彈，其中一只破碎起火，另一只未破
      ，其等滅火後報警處理並扣案。而本件為警扣案之空瓶及
      瓶蓋、碎片，係分屬三只不同之空瓶，亦如前述。則被告
      等於第三次投擲二只汽油彈後，依現存之證據僅足以證明
      「其等其後僅一次投擲一顆汽油彈，並破碎起火」之犯行
      ，亦即是證人詹政霖所述之「第四次」及「第五次」（即
      證人呂明村所述之「第三次」及「第四次」），應僅發生
      一次，而非二次。
（四）綜上所述，本件案發經過應係：「被告等案發前持有空瓶
      五只（四只係當時所購買之解酒飲料空瓶，一只係原已放
      在車上之蔘茸酒空瓶），其等以前述空瓶中之三只製成汽
      油彈三顆，其後第一、二次均投擲空瓶各一只，其中第二
      次並將「梅枋卡拉ＯＫ店」玻璃門砸出裂痕，第三次點
      燃、投擲之汽油彈二顆，其中一顆（蔘茸酒空瓶）破碎起
      火，且波及停放店門口右側機車，惟均遭證人呂明村、詹
      政霖撲滅，另一顆（康貝特空瓶）未著火，掉落門前馬路
      上，第四次點燃並投擲最後一顆汽油彈（不明日本解酒飲
      料空瓶）在該店門口破碎起火，惟亦遭證人呂明村、詹政
      霖撲滅。」至於證人丙○○於本件起訴後，於警員訪談及
      原審九十三年十月十三日審理時，陳稱：「被告等第一次
      投擲一顆汽油彈至大廳內破碎，第二次投擲二顆汽油彈，
      一顆起火，另一顆未起火，其後就沒有再丟汽油彈了。」
      等語（見原審卷第八六至八八頁），與證人呂明村、詹政
      霖前開所述並不相符，且其於案發後警詢時陳稱：「我沒
      有親眼看到」等語，是證人丙○○就此部分之陳述，尚不
      足採信。另被告甲○○於警詢、偵查所供稱：其係投擲二
      次，每次二顆等語，及被告乙○○於警詢、偵查中供稱：
      甲○○共投擲五次，每次一顆等語，均與實情不符，不足
      採信。
（五）查「梅枋卡拉ＯＫ店」每日之營業時間係當日晚上八時
      至翌日凌晨四時，本案發生時該店尚在營業中，證人丙○○、呂明村、詹政霖均在店內等情，業據證人丙○○證述
      在卷（見原審卷第八五頁）；且依證人呂明村、詹政霖於
      警詢及原審法院審理時前開有關滅火、清理玻璃碎片及油
      漬之經過所述，亦可證明前開事實。是本案事發時，前述
      「梅枋卡拉ＯＫ店」係現有人所在之建築物甚明。而被
      告於離開該店後一小時左右即製成汽油彈返回，及其後於
      四、五十分鐘內來回四趟，不斷對該店投擲空瓶或汽油彈
      等情觀之，被告二人對於該店係現有人所在之建築物，亦
      有相當之認識。另「梅枋卡拉ＯＫ店」一樓為大廳、樓
      梯，二樓為櫃台、包廂等營業場所，一樓大廳天花板內有
      裝潢，樓梯鋪設有地毯，另店門口上方之（固定）看板及
      外面活動招牌均係壓克力塑膠材質，下方是石棉瓦屋頂，
      石棉瓦下方的門框及門柱都是木材等情，亦據證人丙○○
      證述在卷（見原審卷第九二、九三頁），並有該店於案發
      時拍攝之照片五張，及原審法院審理期間拍攝之照片六張
      附卷可稽（見偵查卷第三三、三四頁及原審卷第四五頁）
      。前述裝潢、設備均係易燃之建材所做成，極易為揮發性
      及可燃性極高之汽油引燃；此種特種營業場所多以易燃之
      建材裝潢或隔間，應為一般人所明知之事實；又此種場所
      常因酒客相互間，或酒客與店方人員間之糾紛，引發酒客
      之報復，其中最常見方式之一即「投擲所謂之汽油彈」縱
      火報復，且常常因而引發大火燒燬建築物及燒死店內走避
      不及之員工或客人，此於新聞媒體上亦常有所聞。被告二
      人分別出生於四十八年四月三十日及六十四年十二月二十
      日，有其年籍在卷可稽，於本件案發時分別為四十幾歲及
      二十幾歲之成年人，對此不可能不知。參酌被告甲○○於
      審理時亦坦承其「當時知道此種汽油彈如丟進屋內會燒掉
      房子」（見原審卷第一五三、一五四頁）。而被告乙○○
      案發前與甲○○一同購買汽油、製作汽油彈、駕駛小客車
      來回經過「梅枋卡拉ＯＫ店」門口四次，其意識顯然尚
      屬清楚，自無不知前開危險性。又被告甲○○所投擲之汽
      油彈二次均有起火燃燒，其中一次在門口階梯處燃燒，其
      汽油火苗並飛濺波及停放店門口右側機車，另一次在店門
      口處燃燒，雖依證人呂明村、詹政霖所述，其火勢並不大
      ，且隨即為其等撲滅。惟空瓶瓶口塞入衛生紙作為點火引
      線，且於瓶內裝填汽油，點火後丟擲碰撞地面、牆壁或硬
      物，造成瓶體破碎，汽油四處飛濺，瞬間產生揮發性燃燒
      ，可將接觸之物品燒燬，係放火之油彈，因其無裝填火藥
      等爆裂物主要組成零件，非屬槍砲彈藥刀械管制條例第四
      條第一項第二款所指之彈藥或爆裂物等情，亦據內政部警
      政署刑事警察局函復在卷，有該局九十三年十月六日刑偵
      五字第０九三０二０三三四三號鑑驗通知書一紙在卷可稽
      （見原審卷第一０三頁）。又依被告甲○○投擲之地點均
      在該店之門口處，顯示其有將之投擲入該店內之意思，惟
      或因其技術不佳，運氣不好或臨場緊張，投擲後控制正確
      落點本非易事，致未得逞，惟此不影響其等投擲汽油彈有
      造成前開建築物燒燬之可能性，被告二人仍執意為之，顯
      有放火燒燬現有人所在之建築物之不確定故意至明。被告
      甲○○辯稱：其沒有燒燬房屋的意思；及被告乙○○之辯
      護人以前開汽油彈實際掉落之位置，認為無法燒燬房屋等
      情，主張被告二人無放火之故意云云，尚有未洽，均不足
      採納。
（六）又被告乙○○於案發前因結帳金額及簽帳被拒等問題，與
      「梅枋卡拉ＯＫ店」之店內人員發生口角，被告甲○○
      並因而「由店內服務生陪同下」領款付帳，已如前述。在
      此種情形下，被告甲○○是否係「心甘情願」領款付款，
      非無疑義。另證人丙○○於被告等離去時因而心生警覺，
      隨後記下被告乙○○之小客車車號等情，亦據其於警詢及
      原審法院審理時證述在卷（見偵查卷第二０頁、原審卷第
      八四頁）。是證人丙○○於原審法院證稱：被告甲○○離
      去時就口氣不太好的說「你們給我試試看。」等語（見原
      審卷第八二、八三頁），應屬實情。又被告二人離開「梅
      枋卡拉ＯＫ店」後，隨即開車至附近便利商店購買飲料
      ，並以空瓶至加油站購買汽油，進而製作並投擲汽油彈，
      其等此等舉動意在報復先前在「梅枋卡拉ＯＫ店」內遭
      遭遇，殆可認定。再者，被告二人於警詢、偵訊時對於犯
      案之動機、經過及二人分工之情形，除對提議者及製作汽
      油彈者互相推諉，暨購買之飲料瓶數及製作之汽油彈顆數
      稍有不同外，其餘部分均陳述明確，且大致均相符。參以
      其等當時尚有能力共同製造汽油彈、由被告乙○○駕車，
      被告甲○○點火、投擲空瓶或汽油彈，前後來回四次，暨
      其二人於結帳離開「梅枋卡拉ＯＫ店」時，精神狀況很
      正常，對談時都很清楚，其等為警查獲時，被告甲○○講
      話還算滿清醒的，被告乙○○講話比較遲鈍，但都可以回
      答問題等情，亦據證人丙○○、宗有貴分別證述在卷（見
      原審卷第八一、八三頁），在在顯示被告二人於案發時雖
      係酒後，且被告乙○○為警查獲時之呼氣所含酒精濃度為
      每公升０．五五毫克，惟其等之精神狀態並未至精神耗弱
      或心神喪失程度。
（七）至於被告乙○○於本院審理時辯稱：案發其已酒醉，不知
      被告甲○○購買汽油、製作及投擲汽油彈之事，其僅係聽
      甲○○之指示開車一直繞等語。惟被告乙○○自警訊、偵
      訊時均未曾有此陳述。且證人即被告甲○○於警詢時供稱
      ：「第一次……我與乙○○離開後視汽油彈未燃燒，乙○○又提議重施故計……汽油是我買的，汽油彈是我與乙○○以康貝特空瓶四瓶裝油，瓶蓋以鑰匙打開，以衛生紙做
      引火，共同製作的。」等語（見偵查卷第十七頁），另其
      於原審仍為相同之陳述（見原審卷第三四頁），並於原審
      審理時證稱：「……也不知道誰提議要買汽油，乙○○開
      車，我那時候身上沒有錢，所以乙○○就從車子旁邊拿零
      錢給我去買油，……」等語（見原審卷第一五０頁）。由
      上供述可見，被告二人於案發前係經由其二人謀議後，共
      同製作汽油彈，其後二人分工投擲汽油彈（被告乙○○駕
      車，被告甲○○點火投擲）。否則，被告乙○○如無共同
      之犯意，其何以一路開車，出錢購買汽油、共同製作汽油
      彈，駕車載被告甲○○投擲汽油彈？被告乙○○前開所辯
      ，要係臨訟飾卸之詞，不足採信。
（八）綜上所述，本件事證明確，被告二人共同燒燬現有人所在
      建築物未遂犯行，均堪認定。
三、被告行為後，刑法部分條文業於九十四年二月二日經總統以
    華總一義字第０九四０００一四九０一號令修正公布，並自
    九十五年七月一日起生效施行（下稱現行刑法）；復參酌最
    高法院九十五年五月二十三日第八次刑事庭會議決議意旨，
    現行刑法第二條第一項之規定，係規範行為後法律變更所生
    新舊法律比較適用之準據法，於現行刑法施行後，應適用現
    行刑法第二條第一項之規定，為「從舊從輕」之比較；又比
    較時應就罪刑有關之共犯、未遂犯、想像競合犯、牽連犯、
    連續犯、結合犯，以及累犯加重、自首減輕暨其他法定加減
    原因（如身分加減）與加減例等一切情形，綜其全部罪刑之
    結果而為比較。查：
（一）修正前刑法第二十八規定「二人以上共同實施犯罪之行為
      者，皆為正犯」，修正後刑法第二十八條則規定「二人以
      上共同實行犯罪之行為者，皆為正犯」，揆諸本條之修正
      理由係為釐清陰謀共同正犯、預備共同正犯是否合乎正犯
      之要件，而限縮共同正犯之適用範圍，而其適用範圍既已
      有所修正，自應予比較。而比較修正前後之規定，修正後
      之共同正犯範圍較窄，對被告較有利，自應適用修正後刑
      法第二十八條之規定。
（二）修正後刑法第二十五條、第二十六條未遂犯之規定部分，
      刑法第二十五條第一項關於「已著手於犯罪行為之實行而
      不遂者，為未遂犯」之規定並未修正，而同條第二項修正
      前之規定為：「未遂犯之處罰，以有特別規定者，為限」
      ，修正後則為：「未遂犯之處罰，以有特別規定者為限，
      並得按既遂犯之刑減輕之」，修正前刑法第二十六條係規
      定：「未遂犯之處罰，得按既遂犯之刑減輕之；但其行為
      不能發生犯罪之結果，又無危險者，減輕或免除其刑」，
      修正後則為：「行為不能發生犯罪之結果，又無危險者，
      不罰」，是除了不能未遂犯修正為不罰以外，僅二條文條
      項之移列。本案被告二人放火未遂之犯行，其未遂型態既
      非不能未遂犯，符合修正前後普通未遂犯之規定，法律效
      果對其並無有利、不利之可言，即不生新舊法比較之問題
      ，應逕行適用修正後刑法相關規定論處。
四、查被告乙○○、甲○○二人對當時證人丙○○、呂明村、詹
    政霖在店內之「梅枋卡拉ＯＫ店」點燃、投擲汽油彈，惟
    因被證人等及時發現撲滅，而未將建築物燒燬，核其二人所
    犯，均係犯刑法第一百七十三條第三項、第一項之放火燒燬
    現有人所在之建築物未遂罪。被告二人間就前述放火燒燬現
    有人所在之建築物未遂犯行，有犯意之聯絡，行為之分擔，
    均為共同正犯。其二人雖已著手前述犯行之實施，惟因被證
    人及時發現滅火，而未產生燒燬建築物之結果，為未遂犯，
    均應依修正後刑法第二十五條第二項規定減輕其刑。又被告
    等二次點燒、投擲汽油彈之行為，係在同一目的下之一個接
    續進行之行為，為接續犯單純一罪。又被告乙○○、甲○○
    因對「梅枋卡拉ＯＫ店」之消費不滿，而生報復之心，意
    在破壞該店使其不能營業，故以縱火方式為之，係一偶發事
    件，並非對店內人員有何深仇大恨，信無致店內人員於死，
    亦在所不惜之殺人故意，且檢察官對此部分犯行亦未起訴，
    自不在審判範圍內，附此敘明。
五、原審認被告二人涉犯放火之公共危險案件，予以論罪科刑，
    固非無見，但：（一）檢察官僅起訴被告二人涉犯刑法第一
    百七十三條第三項、第一項之放火未遂罪，原判決認尚涉及
    刑法第二百七十一條第二項、第一項之殺人未遂罪，依想像
    競合犯併予論罪科刑，尚有未洽；（二）被告二人犯罪後，
    刑法部分條文業於九十四年二月二日修正公布，並自九十五
    年七月一日起生效施行，原判決未及比較適用，亦有瑕疵；
    （三）中華民國九十六年罪犯減刑條例於九十六年七月十六
    日起施行，被告二人犯罪時間係在九十六年四月二十四日以
    前，所犯刑法第一百七十三條第三項、第一項之放火未遂罪
    ，符合該條例第二條第一項第三款之情形（若屬既遂則不符
    合減刑要件），應依法減輕其刑二分之一，原審未及審酌減
    刑事由，自有不當。被告二人上訴否認放火之犯行，辯稱意
    在恐嚇，依上開各節說明固屬無據，但原判決關於放火罪部
    分既有上開可議之處，自屬無可維持，應撤銷原判決論處殺
    人未遂部分（另被告乙○○酒後駕車部分已確定），並審酌
    被告二人投擲汽油彈之動機、目的、所造成之危害極高，惟
    因被害人有所警覺，致實害不大、被告等犯罪後對案發經過
    大致坦承，其後於審理時互推責任，且案發至今，迄未賠償
    前述「梅枋卡拉ＯＫ店」所受之損害、被告二人前無重大
    不良素行，有本院全國前案紀錄表二份可稽等一切情狀，分
    別量處有期徒刑三年八月，並依中華民國九十六年罪犯減刑
    條例第二條第一項第三款規定，均減為有期徒刑一年十月，
    以資懲儆。
六、扣案之康貝特空瓶（瓶內有衛生紙條一條）一只、蔘茸酒及
    不明品牌日本解酒飲料瓶瓶蓋（內均附著瓶口玻璃碎片，瓶
    蓋上方均已打洞，並均塞有衛生紙條各一條）各一個、蔘茸
    酒瓶碎片八片、不明品牌日本解酒飲料瓶碎片三片，雖均係
    被告二人所有，但均已破損，無持以再犯之可能；被告甲○○所有，用以點火之打火機，雖亦係被告甲○○所有供犯罪
    之物，惟並未扣案，且案發迄今已年餘，業已不知去處，並
    據被告甲○○陳述在卷，又非違禁物，均不為沒收之諭知，
    併此說明。
據上論斷，應依刑事訴訟法第三百六十九條第一項前段、第三百
六十四條、第二百九十九條第一項前段，刑法第二條第一項但書
、第二十八條、第一百七十三條第三項、第一項、第二十五條第
二項，中華民國九十六年罪犯減刑條例第二條第一項第三款、第
七條，判決如主文。
本案經檢察官鄭富銘到庭執行職務。
中    華    民    國    97    年    11    月    28    日
                  刑事第四庭  審判長法  官  陳筱珮
                                    法  官  陳玉雲
                                    法  官  鄭水銓
以上正本證明與原本無異。
如不服本判決，應於收受送達後十日內向本院提出上訴書狀，其
未敘述上訴之理由者，並得於提起上訴後十日內向本院補提理由
書狀（均須按他造當事人之人數附繕本）。
                                    書記官  劉貞達
中    華    民    國    97    年    12    月    5     日
附錄本案論罪科刑法條全文－－
刑法第一百七十三條：
放火燒燬現供人使用之住宅或現有人所在之建築物、礦坑、火車
、電車或其他供水、陸、空公眾運輸之舟、車、航空機者，處無
期徒刑或七年以上有期徒刑。
失火燒燬前項之物者，處一年以下有期徒刑、拘役或五百元以下
罰金。第一項之未遂犯罰之。
預備犯第一項之罪者，處一年以下有期徒刑、拘役或三百元以下
罰金。


司法院資訊處製作；財團法人民間司法改革基金會備份。
